【裁判字號】    96,上訴,803
【裁判日期】    970103
【裁判案由】    偽造文書等
【裁判全文】
臺灣高等法院刑事判決                 96年度上訴字第803號
上  訴  人  臺灣臺北地方法院檢察署檢察官
上  訴  人
即  被  告  甲○○
選任辯護人  林德川律師
上列上訴人因被告偽造文書等案件，不服臺灣臺北地方法院95年
度訴緝字第62號，中華民國96年1 月24日第一審判決（起訴案號
：臺灣臺北地方法院檢察署93年度偵字第13100 號），提起上訴
，本院判決如下：
    主  文
原判決撤銷。
甲○○連續意圖為自己不法之所有，以詐術使人將本人之物交付
，處有期徒刑陸月，如易科罰金以銀元參佰元即新臺幣玖佰元折
算壹日，減為有期徒刑月，如易科罰金以銀元參佰元即新臺幣
玖佰元折算壹日。
    事  實
一、甲○○前於91年2 月20日，在臺北市○○路655 號1 樓開設
    里維國際農畜產品有限公司（下稱里維公司），惟自91年10
    月15日起，因財務困難已無清償能力，仍向澳大利亞商吉椰
    匹農產外銷公司（GAP Agrifood Export Pty Ltd ；下稱吉
    椰匹公司）採購生鮮蔬果。嗣吉椰匹公司董事Philip Morey
    （以下簡稱Philip）及Jeremy Gaylard（以下簡稱Jeremy）
    2 人於91年11月19日來臺，與甲○○商談里維公司所積欠吉
    椰匹公司澳幣81,250元貨款事宜，甲○○為使吉椰匹公司再
    行出貨，竟意圖為自己不法所有，並基於概括犯意，而有下
    列施用詐術使人陷於錯誤而交付財物之行為：
(一)甲○○先於91年11月20日（起訴書誤載為21日），在里維公
    司內，向到訪之Philip及Jeremy 2人提出已填妥金額為澳幣
    41,019.49 元、受款人為吉椰匹公司之外匯收支或交易申報
    書（結購外匯專用）一紙（尚未蓋有銀行戳記），佯稱上開
    積欠貨款，正辦理結購外匯交易申報，使吉椰匹公司人員陷
    於錯誤，Jeremy即於同日，在上址里維公司內，以里維公司
    之傳真機（號碼00000000）將上開外匯收支或交易申報書傳
    回吉椰匹公司，並向吉椰匹公司回報可以繼續與甲○○交易
    ，吉椰匹公司乃出口1,300 公斤油桃（含運費共美金6,984
    元）予里維公司。
(二)俟Philip、Jeremy 2人返回澳洲，發覺甲○○所稱之上開澳
    幣41,019.49 元貨款並未匯入吉椰匹公司帳戶，即去電向甲
    ○○詢問，甲○○為取得吉椰匹公司公司信任，又於91年11
    月27日先透過台新國際商業銀行（下稱台新銀行）大直簡易
    型分行辦理匯出原應於91年11月13日清償之貨款澳幣7891.2
    元，並基於同上之詐欺犯意，在該次外匯收支或交易申報書
    明細欄加註「PLEASE NOTIFY THE BENEFICIARY  AU$17,106
    .20 & IMMEDIATELY AU$41,019.49 WILL FOLLOW（請通知受
    款人，澳幣17,106.2元及澳幣41,019.49 元，會再匯出）」
    等語，並於同日17時51分許，在里維公司，以傳真方式，向
    吉椰匹公司諉稱，原應於91年11月13日清償吉椰匹公司之貨
    款澳幣7,891.2 元，及澳幣17,106.2元，暨應於91年11月21
    日付予之澳幣41,019.49 元，均係因台新銀行大直簡易型分
    行辦理外匯交易申報時，將吉椰匹公司之帳號輸入錯誤始未
    如期匯入等語，使吉椰匹公司人員再陷於錯誤，又於91年11
    月28日出口1,000 公斤油桃及250 公斤櫻桃予甲○○之里維
    公司（含運費計美金11,705元）。吉椰匹公司苦等之後，仍
    未獲款，乃向台新銀行查證結果，並無甲○○所指輸入錯誤
    帳號之交易，方知受騙。
二、案經吉椰匹公司訴請臺北市政府警察局中山分局移由臺灣臺
    北地方法院檢察署檢察官偵查起訴。
    理  由
壹、證據能力部分：
一、按「被告以外之人於審判外之言詞或書面陳述，除法律有規
    定者外，不得作為證據」，刑事訴訟法第159 條第1 項定有
    明文。告訴人吉椰匹公司董事Philip及Jeremy 2人之聲明書
    （偵查卷一第21至24頁）為被告以外之人於審判外之陳述，
    既未經具結，被告主張為傳聞證據，自無證據能力。
二、刑事訴訟法第159 條之5 明定：「被告以外之人於審判外之
    陳述，雖不符前4 條之規定，而經當事人於審判程序同意作
    為證據，法院審酌該言詞陳述或書面陳述作成時之情況，認
    為適當者，亦得為證據。」、「當事人、代理人或辯護人於
    法院調查證據時，知有第159 條第1 項不得為證據之情形，
    而未於言詞辯論終結前聲明異議者，視為有前項之同意。」
    ，其立法理由在於傳聞證據未經當事人之反對詰問予以核實
    ，乃排斥其證據能力。惟當事人如放棄對原供述人之反對詰
    問權，於審判程序表示同意該等傳聞證據可作為證據，此時
    ，法院除認該傳聞證據欠缺適當性外，自可承認其證據能力
    。又當事人、代理人或辯護人於調查證據時，知有刑事訴訟
    法第159 條第1 項不得為證據之情形，卻表示「對於證據調
    查無異議」、「沒有意見」等意思，而未於言詞辯論終結前
    聲明異議者，應視為已有將該等傳聞證據採為證據之同意（
    最高法院93年度台上字第3533號、94年度台上字第2976號判
    決參照）。本件判決後開所示之被告以外之人於審判外之陳
    述（包括書面陳述），固均屬傳聞證據，惟被告及其辯護人
    雖知上開證據資料為傳聞證據，但於本院表示無意見而不予
    爭執，並同意上開證據資料均有證據能力。本院審酌上開證
    據資料製作時之情況，尚查無違法不當及證明力明顯過低之
    瑕疵，亦認為以之作為證據應屬適當，揆諸前開法律規定與
    說明，認該證據資料均有證據能力。
貳、有罪部分：
一、訊據被告甲○○固坦承尚積欠告訴人吉椰匹公司貨款未付，
    惟矢口否認有何詐欺行為，辯稱：係因告訴人交付之貨物有
    瑕疵要扣款，告訴人也同意，但後來要支付款項時里維公司
    財務就有困難。而告訴人提出之91年11月20日之外匯收支或
    交易申報書，並非其所交付云云。被告選任辯護人於原審則
    以：被告之里維公司因告訴人之貨物品質存有瑕疵，乃以電
    子郵件告知告訴人未來將要求賠償，與詐欺犯行之常理不符
    ，且被告於91年11月27日匯款澳幣7,891.2 元，於12月23日
    匯款澳幣1,125.63元，足證被告絕未犯罪等語；於本院復辯
    稱：本案二次犯罪事實所指之交易均於相當期日前即已議定
    ，並非被告提供告訴人交易申報書，告訴人始同意出貨。被
    告在兩次交易期間及交易後，均有給付貨款之行為，並無詐
    欺之犯意等語，以為辯護。惟查：
(一)被告有事實欄所載之詐欺犯行，有告訴人提出傳真之91年11
    月20日、金額為澳幣41,019.49 元、受款人為吉椰匹公司之
    外匯收支或交易申報書（本院卷第70頁），被告於91年11月
    27日透過台新銀行大直簡易型分行辦理匯出澳幣7891.2元之
    外匯收支或交易申報書（偵查卷二第173 頁），該申報書明
    細欄加註「PLEASE NOTIFY THE BENEFICIARY AU$17,106.20
    & IMMEDIATELY AU$41,019.49 WILL FOLLOW」等字句，告訴
    人與被告往來之商業發票13張（本院卷第57至69頁），及被
    告致告訴人因銀行將帳號輸入錯誤致未付款之傳真信函（本
    院卷第72頁）等件附卷可稽。該傳真之91年11月20日外匯收
    支或交易申報書左上角並有000-0-00000000之傳真電話號碼
    （886 為我國之國際電話區碼），除被告供稱為里維公司之
    電話號碼外，並經本院向中華電信股份有限公司函查該0000
    0000號電話號碼於91年11月間確為里維公司所租用，有該公
    司臺灣北區電信分公司台北北區營運處96年10月19日北北服
    字第0960000235號函及其附件可參（本院卷第83至84頁），
    足證告訴人吉椰匹公司董事Jeremy確於91年11月20日在里維
    公司之辦公室內將該外匯收支或交易申報書回傳予在澳洲之
    吉椰匹公司。
(二)被告雖否認該91年11月20日之外匯收支或交易申報書為其所
    交付予告訴人之董事Jeremy，惟該申報書上有被告之里維公
    司電話號碼，可證確係使用里維公司之電話傳回予吉椰匹公
    司。而告訴人為催討債務，業已提出相關往來之發票證明出
    貨予被告，自無必要剪貼該電話號碼於該傳真之申報書，又
    於其上加註「John This has been sent to our Bank.Kind
    Regard.Jeremy （約翰，這些錢已經寄至我們的銀行，祝愉
    快）」之理。告訴人如欲故陷被告於罪，自可於疑似偽造，
    內容同上開91年11月20日之外匯收支或交易申報書，但其上
    蓋有台新銀行大直簡易型分行日期91年11月21日戳記之申報
    書（偵查卷一第12頁告證二，下稱告證二之申報書）上亦剪
    貼被告之里維公司00000000電話號碼，惟該告證二之申報書
    上並無此號碼（此部分公訴人認被告尚涉偽造文書犯行，詳
    後述），是被告否認，不足採信。告訴人自係因被告提出該
    91年11月20日外匯收支或交易申報書，方認被告會按約付款
    而再行出貨1,300 公斤油桃予被告之里維公司甚明。
(三)被告之里維公司財務若無困難，並有付款之誠意，何以於91
    年11月27日清償貨款澳幣7891.2元時，在該次外匯收支或交
    易申報書明細欄加註：請通知受款人，澳幣17,106.2元及澳
    幣41,019.49 元，會再匯出等字句，卻未再行支付，甚且以
    傳真信函諉稱該澳幣17,106.2元，及應於91年11月21日付予
    之澳幣41,019.49 元，均係因台新銀行大直簡易型分行辦理
    外匯交易申報時，將吉椰匹公司之帳號輸入錯誤始未如期匯
    入，實則該二筆貨款被告均未匯出，有台新銀行94年5 月10
    日台新總法制字第09400680號函附之外匯收支或交易申報書
    可佐（見偵查卷二第170 至174 頁）。且若已發覺係銀行將
    帳號輸入錯誤，自可立即更正再行匯款，但被告就該款項迄
    今未付，足見告訴人確因被告施用該詐術而陷於錯誤，乃又
    出口1,000 公斤油桃及250 公斤櫻桃予被告之里維公司。
(四)被告固曾支付告訴人部分貨款，惟其自承尚積欠告訴人貨款
    澳幣90,957.6元未付（折合台幣約250 多萬元），而其與告
    訴人往來共13筆交易，僅選擇性支付少數貨款以取得告訴人
    信任，繼而施用上開詐術，騙取告訴人再行出貨，即不予付
    款，辯護人所辯尚難採信。再被告於原審提出證人許雅萍固
    證稱告訴人於91年11月21日出口之一批油桃品質不是很好，
    被告於本院復辯稱告訴人出的貨品質不好被愛買公司退貨云
    云，惟其繼又改稱並未退貨而係折價賣掉。果如是，被告自
    可扣除該折價後將貨款支付予告訴人，卻未為此，所謂告訴
    人之貨物有瑕疵方不付款一節，亦屬事後卸責之詞而不足採
    。綜上，本件被告詐欺取財犯行，已甚明確，應予依法論科
    。
二、修法之比較：
(一)被告行為後，刑法於94年1 月7 日修正通過，於94年2 月2
    日公布，並於95年7 月1 日施行。按行為後法律有變更者，
    適用行為時之法律。但行為後之法律有利於行為人者，適用
    最有利於行為人之法律，刑法第2條 第1 項定有明文（刑法
    第2 條係規範行為後法律變更所生新舊法律比較適用之準據
    法，是刑法第2 條本身雖經修正，但該條文既屬適用法律之
    準據法，本身尚無比較新舊法之問題，應逕適用裁判時之刑
    法第2 條規定以決定適用之刑罰法律）。又比較時應就罪刑
    有關之共犯、未遂犯、想像競合犯、牽連犯、連續犯、結合
    犯，以及累犯加重、自首減輕暨其他法定加減（如身分加減
    ）與加減例等一切規定，綜其全部罪刑之結果而為比較（最
    高法院95年第8 次刑事庭會議決議參照）。
  1.被告行為時，關於罰金之最低額，修正前刑法第33條第5 款
    規定：「罰金：（銀元）一元以上。」經依現行法規所定貨
    幣單位折算新臺幣條例第2 條規定折算後，上開罰金刑之最
    低數額為新臺幣3 元。而修正後刑法第33條第5 款則規定：
    「罰金：新臺幣一千元以上，以百元計算之」，即修正後之
    罰金刑最低數額，已提高為新臺幣1 千元，比較新舊法適用
    結果，此部分以被告行為時之舊法較有利於被告。
  2.刑法第56條關於連續犯規定，修正後刑法第56條業已刪除，
    如依修正前刑法第56條，行為人連續數行為而犯同一之罪名
    者，以一罪論，但得加重其刑至二分之一。依新刑法規定則
    併合處罰罰之。經新舊法比較結果，自以適用修正前之刑法
    第56條較有利於被告，而應適用修正前該條規定。
(二)綜合上述各條文修正前、後之比較，修正後規定並無較有利
    於被告，揆諸前揭最高法院決議所揭示之罪刑綜合比較原則
    ，依刑法第2 條第1 項前段之規定，應整體適用行為時即修
    正前之規定。
三、核被告所為，係犯刑法第339 條第1 項之詐欺取財罪。被告
    先後各次詐欺行為，時間緊接，構成要件相同，顯係基於概
    括犯意而為，應依修正前刑法規定論以連續犯，並加重其刑
    。
四、原審對被告論罪科刑，固非無見。惟被告上開詐欺行為應論
    以連續犯，原審誤認係接續犯；又被告並無偽造文書犯行（
    此點另詳後述），原審誤認被告尚牽連犯有偽造文書罪；另
    就易科罰金之折算標準漏未為新舊法比較適用，復未及減刑
    。被告上訴否認犯行，固無理由，檢察官上訴指摘原判決認
    定詐欺為接續犯，適用法律有誤，則有理由，應由本院將之
    撤銷改判。爰審酌被告犯罪後，迄未彌補告訴人之損失，且
    一再否認犯行，難認已有悔意，及其犯罪動機、目的、所生
    危害等一切情狀，量處如主文第二項所示之刑，並依中華民
    國九十六年罪犯減刑條例第2 條第1 項第3 款之規定，減其
    刑期二分之一。又被告行為後，刑法第41條關於易科罰金折
    算標準之規定已有修正，刑法第41條第1 項前段「犯最重本
    刑為五年以下有期徒刑以下之刑之罪，而受六個月以下有期
    徒刑或拘役之宣告，因身體、教育、職業、家庭之關係或其
    他正當事由，執行顯有困難者，得以一元以上三元以下折算
    一日，易科罰金。」。又依被告行為時即修正前罰金罰鍰提
    高標準條例第2 條（現已刪除）規定，將原定數額提高為1
    百倍折算1 日，故被告行為時之易科罰金折算標準，係以銀
    元1 百元以上3 百元以下折算1 日，經折算為新臺幣後，應
    以新臺幣3 百元以上9 百元以下折算1 日。而修正後刑法第
    41條第1 項前段則規定：「犯最重本刑為五年以下有期徒刑
    以下之刑之罪，而受六個月以下有期徒刑或拘役之宣告者，
    得以新臺幣一千元、二千元或三千元折算一日，易科罰金。
    」，是依修正後刑法第41條規定，其最低之易科罰金折算標
    準為新臺幣1 千元，比較新、舊法適用之結果，自以修正前
    之刑法第41條規定較有利於被告，爰依修正前刑法第41條規
    定諭知易科罰金之折算標準，以示懲儆。
、不另為無罪諭知部分
一、公訴意旨另以：被告為使吉椰匹公司再行出貨，除提出前開
    已填寫匯款金額澳幣41,019.49 元、受款人為吉椰匹公司，
    惟尚未蓋有銀行戳記之外匯收支或交易申報書外，並於91年
    11月21日，將該外匯收支或交易申報書以不詳手法蓋用偽造
    之台新銀行大直簡易型分行（下稱台新銀行大直分行）日期
    戳記於上開申報書（即告證二之申報書），惟未完成匯款手
    續，即持往臺北市松山區○○○路646 號Philip及Jeremy 2
    人旅宿之歐華酒店，佯稱上開款項業已完成結購外匯交易申
    報，足以生損害於台新銀行大直分行及吉椰匹公司，因認被
    告尚犯有刑法第216 條及第210 條之行使偽造私文書罪嫌云
    云。
二、按犯罪事實應依證據認定之，無證據不得認定犯罪事實，刑
    事訴訟法第154 條第2 項定有明文。次按刑事訴訟法上所謂
    認定犯罪事實之證據，係指足以認定被告確有犯罪行為之積
    極證據而言，該項證據自須適合於被告犯罪事實之認定，始
    得採為斷罪資料。如未能發現相當證據，或證據不足以證明
    ，自不能以推測或擬制之方法，以為裁判之基礎。又刑事訴
    訟上證明之資料，無論其為直接或間接證據均須達於通常一
    般人均不致有所懷疑，而得確信其為真實之程度，始得據為
    有罪之認定，若其關於被告是否犯罪之證明未能達此程度，
    而有合理性懷疑之存在，致使無法形成有罪之確信，根據「
    罪證有疑，利於被告」之證據法則，即不得遽為不利被告之
    認定，此分別有最高法院29年上字第3105號、40年台上字第
    86號、76年台上字第4986號判例可資參照。
三、公訴人認被告涉有上開偽造文書犯嫌，無非係以告訴人提出
    告證二之申報書，並指稱係被告所交付為論據。訊據被告則
    堅決否認有偽造該申報書之行為。經查：
(一)上開告證二申報書上之台新銀行印文，與該行大直分行印文
    「似有不符」，固據台新銀行以93年12月2 日台新總法制00
    000000函復在卷（偵查卷二第115 、116 頁），嗣經本院送
    請內政部警政署刑事警察局鑑定是否相符，則因無該告證二
    申報書之原本，致無法鑑定，有該局96年11月1 日刑鑑字第
    0960151834號函可稽（本院卷第81頁）。
(二)縱認該告證二之申報書上銀行印文係屬偽造，惟該申報書上
    並無如前揭91年11月20日之外匯收支或交易申報書上有被告
    之里維公司電話號碼可資識別為被告所交付，告訴人之董事
    所為之聲明書復無證據能力，前已敘及，是公訴人並未提出
    該告證二之申報書確為被告交付之證明。且被告所交付之該
    91年11月20日外匯收支或交易申報書，告訴人之董事Jeremy
    既於其上載「John This has been sent to our Bank.Kind
    Regard.Jeremy 」，已使告訴人於91年11月20日誤認錢已匯
    入銀行，被告詐欺之目的已達，亦無於翌日再行交付內容相
    同但有銀行戳記之告證二申報書之必要，是公訴人所指此部
    分之犯行尚有合理性懷疑存在，致使本院無法形成有罪之確
    信。此外公訴人並未舉出其他被告涉嫌偽造文書之事證以供
    本院參酌，其被訴偽造文書犯罪部分尚無法證明。因公訴人
    認為此部分如成立犯罪，與前揭論罪科刑之詐欺取財罪間有
    修正前刑法之牽連犯關係，為裁判上一罪，爰不另為無罪之
    諭知。
據上論斷，應依刑事訴訟法第369條第1項前段、第364條、第299
條第1 項前段，刑法第2 條第1 項前段、第339 條第1 項，修正
前刑法第56條、第41條第1 項前段，刑法施行法第1 條之1 ，中
華民國九十六年罪犯減刑條例第2 條第1 項第3 款、第7 條、第
9 條，修正前罰金罰鍰提高標準條例第2 條，現行法規所定貨幣
單位折算新臺幣條例第2 條，判決如主文。
本案經檢察官張金塗到庭執行職務。
中    華    民    國    97    年    1    月     3     日
            刑事第十五庭  審判長法  官   吳昭瑩
                                法  官   李釱任
                                法  官   李正紀
以上正本證明與原本無異。
檢察官就偽造文書部分如不服本判決，應於收受送達後十日內向
本院提出上訴書狀，其未敘述上訴之理由者並得於提起上訴後十
日內向本院補提理由書（均須按他造當事人之人數附繕本）。
被告不得上訴。
                                書記官   鄭信昱
中    華    民    國    97    年    1     月    3     日
附錄：本案論罪科刑法條全文
刑法第339條
意圖為自己或第三人不法之所有，以詐術使人將本人或第三人之
物交付者，處5年以下有期徒刑、拘役或科或併科1千元以下罰金
。
以前項方法得財產上不法之利益或使第三人得之者，亦同。
前2項之未遂犯罰之。


司法院資訊處製作；財團法人民間司法改革基金會備份。
